臺灣士林地方法院民事判決　　　　　　　 93年度訴字第576號
原　　　告　甲○○
即反訴被告
訴訟代理人　顏火炎律師
被　　　告　戊○○
　　　　　　　　　　　　弄21.
被　　　告　丙○○
即反訴原告
共　　　同　涂惠民律師
訴訟代理人
上列當事人間遷讓房屋事件，本院於民國93年12月31日言詞辯論
終結，判決如下：
    主  文
原告之訴及假執行之聲請均駁回。
本訴訴訟費用由原告負擔。
確認反訴原告就如附表編號2所示頂樓增建建物所有權存在。
反訴原告其餘之訴駁回。
反訴訴訟費用由反訴被告負擔。
    事實及理由
壹、本訴部分：
甲、程序方面：
一、按核定訴訟標的價額，以起訴時之交易價額為準，無交易價
    額者，以原告就訴訟標的所有之利益為準。又以一訴主張數
    項標的者，其價額合併計算之；以一訴附帶請求其孳息、損
    害賠償、違約金或費用者，不併算其價額，民事訴訟法第77
    條之1 第2 項、第77條之2 第1 項前段、第2 項分別定有明
    文。查本件原告訴請被告戊○○應自如附表編號1 所示建物
    （以下簡稱：系爭建物，應包括權利移轉證書所載第四層樓
    增建5.46平方公尺）遷出，並自民國92年12月3 日起迄遷讓
    之日止，按月給付原告相當於租金之不當得利新台幣（下同
    ）10,000元；另訴請被告丙○○應自如附表編號2 所示增建
    物（以下簡稱：系爭頂樓增建，應不包括權利移轉證書附表
    所載第四層樓增建之5.46平方公尺）遷出，並自92年12月3
    日起至遷讓之日止，按月給付原告相當於租金之不當得利
    80,000元。經查系爭建物及頂樓增建係原告於本院91年度執
    字第13201 號強制執行事件，分別以520,000 元、360,000
    元之出價競標得標，是本件訴訟標的起訴時之交易價額即為
    前開價額，揆諸前揭法條規定，本件訴訟標的價額即應為前
    開二者合併計算之總合880,000 元，且不併計附帶請求之相
    當於租金不當得利部分。本件原告以訴訟標的價額880,000
    元繳納第一審裁判費9580元，核無不當，被告抗辯應以執行
    程序中鑑價公司於91年9 月17日所製作、未經市場機制檢驗
    之鑑定價格核定本件訴訟標的價額，尚非允當。
二、次按不變更訴訟標的，而補充或更正事實上或法律上之陳述
    者，非為訴之變更或追加，民事訴訟法第256 條定有明文。
    本件原告就訴請被告丙○○遷讓房屋部分，原即本於民法第
    767 條所有物返還請求權規定而為請求，雖原起訴狀載明終
    止兩造間租約云云，嗣變更事實主張為兩造間自始無租賃關
    係，然仍係本於民法第767 條規定之同一訴訟標的法律關係
    而為請求，依前揭法條規定，此一事實更正應非訴之變更，
    被告主張原告前揭事實更正係屬訴之變更，並表明不同意之
    旨，應無可採。
乙、實體方面：
一、原告起訴主張：原告於92年間經由鈞院強制執行拍賣程序取
    得如附表所示不動產所有權，被告戊○○、丙○○分別占有
    系爭建物及頂樓增建。被告戊○○原基於與訴外人即執行債
    務人乙○○間租賃契約占有系爭建物，惟於原告取得所有權
    後，均未繳納租金，且已逾2 期以上，經原告定期催告，迄
    未給付，為此以訴訟書狀繕本之送達代為終止租約之表示，
    依民法第767 條規定，訴請被告自系爭建物遷出，並就終止
    租約前之期間，依租賃關係請求租金，租賃關係終止後，依
    民法第179 條規定請求相當於租金之不當得利每月10,000
    元。被告戊○○雖主張前屋主積欠其500,000 元，協議以債
    及利息抵租，惟此一借貸關係後以債之本息抵租之約定，僅
    存在於承租人與前所有人之間，對原告並非繼續有效，被告
    戊○○對原告仍負給付義務，其業已7 期未付，經原告催告
    後仍不給付，原告自得依法終止租約，況被告戊○○亦未舉
    證證明與乙○○間確有借貸之關係。至被告丙○○部分，訴
    外人乙○○將系爭頂樓增建出售予被告丙○○時，應已具備
    獨立建物之要件，縱有改建，亦不影響其性質，更不影響原
    告經由拍賣程序取得系爭頂樓增建建物之所有權。並聲明：
    (一)被告戊○○應自系爭建物遷讓並交還原告。(二)被告丙○○
    應自系爭頂樓增建遷讓並交還原告。(三)被告戊○○應自92年
    12 月3日起迄遷讓日止，按月給付原告10,000元。(四)被告丙○○應自92年12月3 日起迄遷讓日止，按月給付原告8,000
    元。
    (四)願供擔保，請准宣告假執行。
二、被告戊○○以：被告戊○○於86年1 月5 日向訴外人即執行
    債務人乙○○承租系爭建物，租期自86年1 月5 日起至96年
    1 月4 日止，租金每月10,000元。嗣乙○○多次向被告戊○○借款，累積借款金額達500,000 元，雙方於95年5 月間協
    議，將該500,000 元借款及利息，移作支付56個月租金，乙○○同意被告戊○○抵付租金至95年2 月4 日止，是出租人
    90年6 月5 日至95年2 月4 日之租金債權，已因協議給付而
    消滅。原告依拍賣程序取得系爭建物所有權，依民法第425
    條第1 項規定，原告應承受原出租人乙○○租賃契約之地位
    ，是被告戊○○並無積欠租金，原告以存證信函催告被告繳
    付租金並終止租約，均非合法。又縱認被告積欠原告租金，
    惟原告催繳所謂7 期70,000元之租金，謹訂5 日期限，且在
    被告不知原告是否為真正新所有權人情況下，於93年7 月12
    日收受所謂催繳函，原告即於93年7 月19日終止租約，顯非
    相當期限，所為終止租約仍應認為不合法不生效力等語置辯
    。並聲明如主文所示。
    被告丙○○則以：系爭頂樓增建係被告丙○○向訴外人乙○○購買違章建築鋼棚後，改建為水泥磚造、鐵皮屋頂房屋而
    原始取得所有權，且因該頂樓增建有獨立浴廁設備及出入口
    ，無須經由四樓房屋出入，亦無須與4 樓房屋併同使用，乃
    屬獨立不動產房屋。原告縱取得4 樓房屋所有權，亦無從依
    附合關係而取得系爭頂樓增建房屋所有權。又系爭頂樓增建
    房屋既為被告所建，被告不論有無提起異議之訴，均不因拍
    賣而喪失所有權，原告即使取得移轉權利證書，亦不得對抗
    被告所有權，該拍賣顯然無效，系爭房屋原不應為強制執行
    之標的物，原告自不得本於所有物返還請求權請求被告返還
    。又系爭頂樓增建房屋所有權乃屬被告所有，被告占用房屋
    自無不當得利可言，原告依不當得利法則請求相當租金之損
    害金，亦無理由。並聲明如主文所示。
三、原告訴請被告戊○○遷讓房屋、租金及不當得利部分：
  (一)兩造不爭執之事實：
  1.原告於92年11月10日在本院91執字第13201 執行事件拍賣程
    序中，就如附表所示不動產以如附表所示價格出價得標並繳
    清價金，經本院核發不動產權利移轉證書後，業已取得系爭
    建物之所有權。
  2.訴外人乙○○原與被告戊○○間就系爭建物存有租賃關係，
    此一租賃關係於原告取得系爭建物所有權後，依88年4 月21
    日修正公布前民法第425 條規定，租賃契約對於受讓人即原
    告繼續存在。
  3.原告曾於93年7 月6 日以律師函通知被告戊○○於7 日內繳
    交7 期租金，該催告之通知業於93年7 月12日到達被告戊○○。
  (二)基上，原告與被告戊○○部分之爭點應為：1.被告戊○○與
    訴外人即系爭建物原所有人乙○○間是否確有借貸關係存在
    ？2.被告戊○○與訴外人乙○○間抵付租金之約定，效力是
    否及於原告？
  1.被告戊○○主張曾貸予訴外人乙○○500,000 元，兩造間於
    90年5 月5 日訂立協議書，約定抵付租金至95年2 月4 日止
    ，業據提出與所述相符之本票、協議書（均影本）為證，核
    與證人乙○○證述情形相符（本院93年8 月13日言詞辯論筆
    錄），堪信其所抗辯上情為真。又借貸之雙方當事人均表明
    確有借貸之事實，亦提出相關書證為證，自應認被告戊○○
    已就借貸之事實盡舉證之責。原告泛言被告戊○○之舉證不
    足，惟未能說明其主張、抗辯為何，並舉證以實其說，自無
    可採。
  2.又被告戊○○與乙○○間90年5 月5 日所訂立協議書，迄94
    年7 月5 日止，均係以所積欠之本金抵付租金，是此一協議
    書之訂立，即為被告戊○○拋棄原租賃契約按月於每月5日
    前繳納租金之期限利益，而於90年5 月5 日訂立協議預為繳
    納，訂立協議之同時，被告戊○○免除乙○○所負500,000
    元已到期之債務，乙○○則免除被告戊○○至95年2 月4 日
    止之租金給付義務，性質上即為抵銷契約（最高法院50年台
    上字第1852號判例），於兩造意思一致時互負債務即歸於消
    滅，原告繼受乙○○出租人地位而與被告戊○○繼續租賃關
    係，自不得就被告戊○○業已給付之租金再為請求。至原告
    所舉45年台上字第590 號判例，係以繼續發生之借款利息抵
    付租金，因借款債務不為租賃物受讓人承擔，自不得以對原
    所有人之利息債權，抵付對租賃物受讓人之租金債務，與本
    件情形顯屬有間。
  (三)綜上，被告戊○○以兩造間就系爭建物存有租賃關係，租金
    業已預付為由，抗辯原告所為終止租約不合法，應屬有據。
四、原告訴請被告丙○○遷讓房屋及不當得利部分：
  (一)兩造不爭執之事實：
  1.原告於92年11月10日在本院91執字第13201 執行事件拍賣程
    序中，就系爭頂樓增建以如附表所示價格出價得標並繳清價
    金，業經本院核發不動產權利移轉證書。
  2.系爭頂樓增建內部有獨立之衛浴、房間、餐廳，內部與四樓
    系爭建物不相通，有獨立之出口。
  (二)基上，原告與被告丙○○部分之爭點應為：1.系爭頂樓增建
    於拍賣前原所有權人應為丙○○或訴外人即執行債務人乙○○？2.系爭頂樓增建如非執行債務人乙○○所有，原告是否
    仍得經由強制執行拍賣程序取得所有權？
  1.系爭頂樓增建拍賣前所有權之歸屬：
  (1)系爭頂樓增建經本院勘驗結果，內部有三房二廳、浴廁，除
    靠頂樓樓梯間之一面牆之部分係原有之樓梯間牆面外，其餘
    牆面均為原建物結構外另行搭建之磚造水泥材質牆面，外覆
    鐵皮。另屋頂部分自內觀察為鋼架，鋼架下另置天花板，自
    戶外觀察則為鐵皮屋頂，內部與四樓均不相通，出入需經公
    共樓梯（見本院93年8月31日勘驗筆錄）。
  (2)證人乙○○於勘驗現場證稱：被告丙○○曾以水泥增加前述
    靠頂樓樓梯間部分之牆面厚度，並增建另一半牆面，將原有
    另二面石綿瓦材質之二面牆改建為水泥磚造並加設鐵皮，另
    臨陽台之部分，除保留原來之欄杆外，丙○○於內縮之陽台
    後加設牆面及落地窗，屋頂之鋼架係原來所架設，屋頂原為
    石綿瓦材質，丙○○購入後改為鐵皮屋頂並加設天花板，並
    於原水泥地板加舖磁磚（見本院93年8 月31日勘驗筆錄）等
    語。
  (3)證人丁○○結證稱：「她（被告丙○○）丈夫林榮龍我認識
    ....... 。我以前是作水泥工，當時我約五、六十歲。林榮
    龍當時曾經叫我去幫他在蓋房子，我去拌水泥翻沙。當時連
    我約3 、4 人在工作。我幫忙蓋的房子是在既成的鐵皮屋內
    砌水泥磚牆。地點大概是在葫蘆島附近。是頂樓加蓋的房子
    」「工錢是林榮龍給我的。被告在施工期間有時有去，有時
    沒去。我只是去砌磚牆，是跟著師傅去，我只是小工。被告
    花了多少錢我不清楚。工錢是有做就有，按日計酬，做幾天
    算幾天。除了砌磚牆外其他天花板部份我沒有做到。水電等
    我也不知道被告找誰作。我作的天數至少約有五、六天」「
    我是翻沙給別的工人砌磚牆，當時四周是空的，只有欄杆
    .... 」 等語屬實（本院93年12 月31 日言詞辯論筆錄）。
  (4)被告丙○○於執行程序中所提訴外人乙○○於83年12月6 日
    書立之購屋收據載明：「茲收到丙○○女士向本人乙○○購
    買台北市○○○路○ 段244 巷21弄25號5 樓（增建鐵皮屋）
    全部新台幣陸拾萬元正，今後五樓房屋使用權歸買方所有，
    如有任何修建等事，賣方同意不提任何意見」等語，較諸一
    般買賣契約，字據之末加註買方即被告丙○○之修建權限，
    亦足佐丙○○與乙○○間訂立系爭買賣契約之時，即有改建
    之圖。
  (5)綜上本院勘驗結果、證人證詞及被告丙○○所提書據，堪信
    被告丙○○向乙○○所購得者，應為一尚不足遮風避雨之鐵
    棚架，被告丙○○購入後之砌牆面、改屋頂及加裝天花板等
    行為，使該增建成為現狀而可認為係獨立之不動產，是系爭
    頂樓增建應為被告丙○○新建取得所有權，拍賣前並非被告
    乙○○所有。
  2.系爭頂樓增建拍賣後所有權之歸屬：
  (1)按「強制執行中拍賣之不動產為第三人所有者，其拍賣為無
    效。所有權人於執行終結後，亦得提起回復所有權之訴，請
    求返還，法院判令返還時，原發管業證書當然失其效力，法
    院自得命其繳銷，業經司法院院字第578 號解釋在案。至強
    制執行法第98條規定拍賣之不動產，買受人自領得執行法院
    所發給權利移轉證書之日起，取得該不動產所有權，係指拍
    賣之不動產本得為強制執行之標的物者而言，若不動產屬於
    第三人所有，而不應為強制執行之標的物者，即應依上開解
    釋辦理」「果如被上訴人所稱，系爭田業之所有權已由被上
    訴 人合法受讓，本不因上訴人矇請查封拍賣而受影響。被上
    訴人提起異議之訴，雖因執行程已經終結，而被駁回，猶可
    另案起訴請求確認其所有權存在，或請求返還所有物，以資
    救濟」，最高法院著有30年上字第2203號、32年上字第2941
    號判例可資參照。
  (2)本件系爭增建建物，係屬未辦保存登記之不動產，拍定人無
    從依土地法第43條規定主張善意取得，揆諸前揭判例意旨，
    縱經拍賣程序取得權利移轉證書，亦不取得第三人所有之物
    之所有權，是本件系爭增建物所有權人仍為被告丙○○應可
    認定。
  (三)綜上，原告既非系爭增建物所有權人，其本於民法第767 條
    規定訴請被告丙○○遷讓，及依民法第179 條規定訴請相當
    於租金之不當得利，均屬無據。
五、從而，原告本於右揭原因事實：(一)依民法第767 條規定，訴
    請被告戊○○自系爭建物遷讓，另本於租賃契約法律關係訴
    請給付租金，及依民法第179 條規定訴請返還相當於租金之
    不當得利每月10,000元；(二)依民法第767 條規定，訴請被告
    丙○○自系爭增建物遷讓，及依民法第179 條規定訴請返還
    相當於租金之不當得利每月8,000 元，均為無理由，應予駁
    回。原告之訴既經駁回，其假執行之聲請亦失所依據，應予
    駁回。
貳、反訴部分：
一、反訴原告丙○○起訴主張：反訴被告起訴請求反訴原告遷讓
    返還系爭頂樓增建物，及按月給付不當得利損害金，其原因
    事實無非主張其向鈞院標買系爭房屋，領有權利移轉證書，
    為系爭頂樓增建房屋所有權人，得依民法第767 條及第179
    條等規定請求。反訴原告則抗辯系爭頂樓增建房屋為反訴原
    告原始建築，為該違章房屋所有權人，鈞院所為拍賣無效，
    反訴被告不能取得所有權，無權請求返還及不當得利。從而
    反訴原告自得於本訴辯論終結前，提起反訴，請求與本訴訴
    訟標的及防禦方法相牽連之確認系爭房屋所有權歸屬之訴。
    並聲明：(一)確認反訴被告與訴外人乙○○間，就鈞院91年度
    執字第13201 號強制執行事件，所為拍賣系爭頂樓增建物，
    而成立買賣關係不存在。(二)確認反訴被告因前揭買（拍）賣
    ，就上揭房屋取得事實上處分權不存在。(三)確認反訴原告對
    上揭房屋享有所有權存在。
二、反訴被告則以：系爭增頂樓增建建物於訴外人乙○○出售予
    反訴原告時，即已具備獨立建物要件，縱有改建亦不影響其
    性質，亦不影響反訴被告於拍賣程序取得所有權。並聲明：
    反訴駁回。
三、如前本訴部分所述，系爭頂樓增建為反訴原告所有，且系爭
    增建物究是否為反訴原告所有，係反訴原告於本訴之防禦方
    法，反訴原告起訴對所有權有爭執之反訴被告訴請確認，自
    屬有據，應予准許。
四、另按拍賣係屬買賣之一種，性質上為債權行為，其效力係買
    受人得否依買賣契約法律訴請給付，並無直接涉及不動產所
    有權變動。本件反訴原告既已起訴確認系爭增建物為其所有
    ，訴外人乙○○與反訴被告間就系爭增建物所為買賣契約是
    否有效，所涉者僅為訴外人乙○○應否依約履行，有無債務
    不履行之問提，其拍賣（買賣）法律關係是否存在，既不涉
    系爭增建物之所有權歸屬，原告訴請確認，即難認有確認利
    益。
五、按違章建築由建造人原始取得其所有權，建造人之債權人得
    對違章建築為強制執行。拍定人自領得執行法院發給權利移
    轉證書之日起，取得該違章建築所有權（王澤鑑，民法物權
    第1 冊，第118 頁；謝在全，民法物權論上冊，第135 頁）
    。是強制執行程序中以違建為拍賣標的者，其所拍賣者應為
    違建物之所有權，而非「事實上處分權」，「事實上處分權
    」性質上仍為違章建築物原始起造人與買受人間債之關係約
    定及輾轉由買受人後手繼受之問題。本件反訴被告提起本訴
    時，即以系爭頂樓增建物係自拍賣程序取得所有權而為所有
    權人自居，並未與反訴原告爭執系爭頂樓增建物事實上處分
    權之歸屬，亦不否認反訴原告曾與訴外人就系爭頂樓增建訂
    立買賣契約，兩造所爭執者，僅在於反訴原告係自建原始取
    得所有權（反訴原告主張），抑或反訴原告僅係自訴外人乙○○處取得事實上處分權，而不得排除強制執行（反訴被告
    主張），就本件反訴原告起訴之原因事實觀之，兩造間之爭
    執應為系爭增頂樓增建建物所有權之歸屬，而非反訴被告「
    事實上處分權」之有無，反訴被告「事實上處分權」之有無
    ，亦與反訴原告法律上地位之不安定無涉，是反訴原告就此
    所為訴之聲明，亦應認無確認之利益。
六、從而，反訴原告本於右揭原因事實，訴請確認為系爭增建物
    之所有權人，為有理由，應予准許；其餘訴請確認之標的，
    則無確認利益，應予駁回。
、本件事證已臻明確，兩造其餘主張、陳述及所提之證據，經
    審酌均與本院前揭判斷不生影響，爰不一一詳予論述，附此
    敘明。
肆、據上論結，本件原告之訴為無理由，反訴原告之訴為一部有
    理由，一部無理由，依民事訴訟法第78條、第79條，判決如
    主文。
中　　華　　民　　國　　94　　年　　1 　　月　　14　　日
                  民事第二庭法  官  王本源
以上正本證明與原本無異。
如對本判決上訴須於判決送達後20日內向本院提出上訴狀。
中　　華　　民　　國　　94　　年　　1 　　月　　20　　日
                            書記官  戴顯澄
┌─┬─────────────────────────┬─┬──────┬───────┬──────┐
│編│　　　土　　　　　地　　　　　坐　　　　　落　　　│地│面　　　　積│權　　　　　利│  拍定價格  │
│  ├───┬────┬───┬───┬────────┤  ├──────┤              │            │
│號│縣　市│鄉鎮市區○　段　○○　段│　地　　　　號　│目│　平方公尺　│範　　　　　圍│（新臺幣元）│
├─┼───┼────┼───┼───┼────────┼─┼──────┼───────┼──────┤
│１│臺北市│士林區  │福順  │2     │    125         │建│    286     │8分之1        │  2050,000  │
│  │      │        │      │      │                │  │            │              │            │
└─┴───┴────┴───┴───┴────────┴─┴──────┴───────┴──────┘
┌─┬───┬───────┬───────┬───────┬───┬──────┐
│編│      │              │              │建 築 式 樣 主│      │            │
│  │      │              │              │              │權　利│            │
│  │建  號│基  地  坐  落│建  物  門  牌│要 建 築 材 料│      │ 拍定價格   │
│  │      │              │              │              │範  圍│（新臺幣元）│
│號│      │              │              │及 房 屋 層 數│      │            │
├─┼───┼───────┼───────┼───────┼───┼──────┤
│１│20861 │臺北市士林區福│台北市士林區延│鋼筋混凝土造四│全部  │  520,000   │
│  │      │順段2 小段125 │平北路5 段244 │層樓房        │      │            │
│  │      │地號          │巷21弄21號4樓 │              │      │            │
├─┼───┼───────┼───────┼───────┼───┼──────┤
│２│21335 │臺北市士林區福│台北市士林區延│鋼筋混凝土造四│全部  │  360,000   │
│  │      │順段2 小段125 │平北路5 段244 │層樓房        │      │            │
│  │      │地號          │巷21弄21號4樓 │              │      │            │
│  │      │              │頂增建部分    │              │      │            │
└─┴───┴───────┴───────┴───────┴───┴──────┘
